臺灣臺南地方法院民事判決
108年度建字第60號
原      告  承瑋營造有限公司

法定代理人  林美琪  
訴訟代理人  李懿謙  
被      告  臺南市政府工務局

法定代理人  蘇金安  
訴訟代理人  翁順衍  
            蔡益智  
            陳薏婷  
上列當事人間請求給付工程款事件，本院於民國109年12月29日
言詞辯論終結，判決如下：
    主      文
被告應給付原告新臺幣壹佰貳拾捌萬伍仟肆佰肆拾捌元，及其中
肆拾萬捌仟肆佰肆拾捌元自民國一百零八年六月二十二日起至清
償日止，按周年利率百分之五計算之利息。
原告其餘之訴駁回。
訴訟費用由被告負擔百分之五十四，餘由原告負擔。　　
    事實及理由
一、按訴狀送達後，原告不得將原訴變更或追加他訴。但請求之
    基礎事實同一者，不在此限，民事訴訟法第255條第1項第2
    款定有明文。而所謂請求之基礎事實同一，係指變更或追加
    之訴與原訴之原因事實，有其社會事實上之共通性及關聯性
    ，而就原請求所主張之事實及證據資料，於變更或追加之訴
    得加以利用，且無害於他造當事人程序權之保障，俾符訴訟
    經濟者，均屬之(最高法院101年度台抗字第404號號裁定意
    旨參照)。查本件原告依兩造間簽訂之承攬契約，原起訴請
    求：被告應給付原告工程款新臺幣（下同）1,469,541元，
    及自民國108年6月22日起至清償日止，按年利率百分之五計
    算之利息。嗣於民國109年7月1日言詞辯論追加請求被告返
    還履約保證金877,000元，並變更聲明為：被告應給付原告
    工程款2,346,541元，及其中1,469,541元自108年6月22日起
    至清償日止，按年利率百分之5計算之利息。核原告追加請
    求係基於同一承攬契約關係，兩者具有共通性及關聯性，且
    就請求之訴訟證據資料，於審理進行中亦具有同一性而得予
    以利用，符合前揭法條規定之情形，自應予以准許。
二、原告起訴主張：
  ㈠原告承瑋營造有限公司於105年承攬被告之「東山區青山里南
    104-1線0K+000〜0K+320道路拓寬工程」（下稱系爭工程），
    並於105年12月22日與被告簽訂「東山區青山里南104-1線0K
    +000〜0K+320道路拓寬工程」工程採購契約（下稱系爭契約
    ）工程總價8,770,000元。原告因發生營運財務困難，致無
    法繼續施作，嗣與被告進行終止契約之後續結算事宜，雙方
    先於106年5月19日至工程現場辦理初步工程項目、數量之清
    點以及現場安全設施確認；被告復於106年6月23日辦理驗收
    ，於106年7月2日做成工程結算驗收證明書，並於107年1月3
    0日以南市工新二字第1061393262號函通知原告系爭工程結
    算金額為1,469,541元，請原告依據工程契約第5條第2款向
    被告提送統一發票辦理請款。嗣原告依系爭工程契約第3條
    約定，就已施作完成且業經被告驗收之部份請求被告給工程
    款，並於108年6月21日送達被告，惟被告迄未付款。
　㈡原告承攬該系爭工程而繳納履約保證金877,000元，已由被告
    先行扣押沒入公庫暫代保管，預定未來清算系爭工程整案完
    工結束後，是否有因原告中途終止合約而另行接續工程案之
    發包金額不足致損害賠償產生。原告與弘鋅營造有限公司（
    以下簡稱弘鋅公司）、泰鈞營造有限公司（以下簡稱泰鈞公
    司），兩家結算金額清算下來為8,413,761元【計算式：1,4
    69,541(原告)+6,944,220(泰鈞公司)＝8,413,761】，並無超
    出原告系爭工程承攬總價金額8,770,000元，無損害賠償之
    情況產生且該案工程已100%驗收合格完工，被告應將原告所
    繳納的履約保證金877,000元發還予原告。
　㈢聲明：⒈被告應給付原告工程款2,346,541元【計算式：，1,4
    69,541+877,000=2,346,541】，及其中1,469,541元自108年
    6月22日起至清償日止，按年利率百分之五計算之利息。
三、被告答辯略以：
  ㈠原告為被告辦理系爭工程招標之得標廠商，兩造於105年12月
    22日簽訂系爭工程契約，因原告財務周轉不善跳票，致無法
    繼續施作，被告乃依系爭工程契約第21條第1款規定，以原
    告無正當理由而不履行契約，於106年6月7日通知原告終止
    契約，會同辦理結算，惟因原告未會同辦理結算，被告乃依
    系爭契約條款第21條第3款規定逕行辦理結算。經結算金額
    為1,469,541元，被告乃於107年1月30日發函通知原告，終
    止契約並扣發前揭原告應得工程款1,469,541元。被告為完
    成系爭工程，於106年11月28日另辦理「東山區青山里南104
    -1線0K+000〜0K+320道路拓寬工程(後續工程）」（下稱後續
    工程）公開招標，由泰鈞公司得標，並於106年12月29日與
    泰鈞公司簽訂後續工程採購契約，工程總價6,944,220元，
    結算金額為7,737,553元。
  ㈡於後續工程招標前，因系爭工程已開挖施作排水箱涵、側溝
    及拆除部分民宅，因原告未能繼續履行契約，將嚴重影響往
    來民眾用路安全及當地居民之居住安全，而有發生意外事件
    之虞，然原告已於106年5月15日解散員工，無法依限改善，
    被告乃依系爭契約條款第9條第16款及第18款第1目規定，另
    以第三人弘鋅公司簽訂「臺南市政府工務局第二工務大隊10
    6年度市道委託道路巡查及預約經常性維護與災害搶修工程
    （開口契約）」（下稱開口契約），就系爭工程契約原施作
    路段進行補強、修補及回復等工程，計支出工程款1,417,33
    2元。
　㈢综上，被告因完成整個系爭工程（系爭工程原告已施作部分+
    後續工程），合計支出9,207,094元【計算式：1,469,541元
    +7,737,553元＝9,207,094元】，另額外支出搶救工程金額1,
    417,332元，是以，被告因原告之債務不履行，所生損害金
    額總計為1,854,426元【計算式：7,737,553元+1,469,541元
    +1,417,332元-8,770,000元＝1,854,426元】，已逾系爭工程
    契約原工程總金額甚鉅，是被告依系爭工程契約第21條第4
    項約定，扣除原告應得工程款1,469,541元後，被告仍有384
    ,885元【計算式：1,854,426元-1,469,541元＝384,885元】
    之損害。原告主張被告應給付工程1,469,541元為無理由。
　㈣原告主張被告應退還原告所繳納之履約保證金877,000元屬損
    害賠償預定性違約金，為業主充抵損害之用，惟系爭工程契
    約所訂履約保證金，性質上實屬「懲罰性違約金」性質。依
    系爭契約文義，原告係於系爭工程得標時所繳納契約金額10
    %之「履約保證金」，業已自文義上明揭該筆保證金係屬擔
    負履約之保證，且於系爭工程契約第21條第4款之規定，亦
    明文約定如契約有可歸責於廠商之事由至終止者，「不予發
    還」履約保證金。被告依系爭工程契約第21條第4款4規定，
    因可歸責於廠商之事由致終止契約，乃不予發還履約保證金
    ，尚非無據。
  ㈤聲明：⒈原告之訴駁回。⒉願供擔保請准宣告免為假執行。
四、不爭執事項：
  ㈠原告為被告「東山區青山里南104-1線0K+000〜0K+320道路拓
    寬工程」（以下簡稱系爭工程）之得標廠商，於105年12月2
    2日與被告簽訂「東山區青山里南104-1線0K+000〜0K+320道
    路拓寬工程」工程採購契約（以下簡稱系爭契約），工程總
    價8,770,000元。
　㈡原告係於系爭工程得標時，向被告繳納契約金額10%之「履約
    保證金」877,000元。
　㈢原告於施作部分工程後，因財務周轉不善跳票，致無法繼續
    施作，經原告於106年5月15日以CWCC字第106051503號函通
    知被告終止系爭契約，被告於106年5月17日以南市工新二字
    第1060526014A號函通知原告於106年5月19日上午10時於工
    程現場辦理初步工程項目、數量之清點及現場之安全設施之
    確認，被告並於106年5月19日至現場辦理上開程序，原告公
    司有工地主任陳進成在場，被告嗣又於107年1月30日以南市
    工新二字第1061393262號函通知原告系爭契約案款已於106
    年9月30日結算完畢，結算金額為1,469,541元。
　㈣被告與弘鋅公司簽訂開口契約，支出工程款1,417,332元。
　㈤被告於106年9月15日辦理「東山區青山里南104-1線0K+000〜0
    K+320道路拓寬工程(後續工程）」公開招標，由泰鈞公司得
    標，並於106年12月29日與泰鈞公司簽訂後續工程採購契約
    ，工程總價6,944,220元，嗣又追加工程金額793,333元，完
    工後經結算金額為7,737,553元。就其中6,944,220元部分，
    係兩造間系爭契約原告原應施作完成之工項，原告不爭執。
　㈥訴外人彰化商業銀行股份有限公司（下稱彰化銀行）於106年
    5月間持臺灣嘉義地方法院（下稱嘉義地院）106年度司裁全
    字第186號民事裁定向嘉義地院聲請對原告之財產為假扣押
    ，經嘉義地院囑託本院執行，本院於109年6月1日以106司執
    全助字第153號核發執行命令，禁止原告於12,631,294元及
    執行費101,050元之範圍內，收取對被告之工程款、工程保
    護款及其他應收款債權或為其他處分，被告亦不得對原告清
    償。
五、爭執事項：
　㈠泰鈞公司與被告間就上開不爭執事項第五點追加之工程費用7
    93,333元是否為系爭契約原告應施作之工項？及該部分的費
    用是否合理?
　㈡弘鋅公司搶修工程金額1,417,332元之工項，是否為為原告系
    爭契約應負責施作之範圍？可否歸責於原告？
　㈢原告請求被告返還履約保證金877,000元有無理由？　　　
六、得心證之理由：
  ㈠按稱承攬者，謂當事人約定，一方為他方完成一定之工作，
    他方俟工作完成，給付報酬之契約。報酬應於工作交付時給
    付之，無須交付者，應於工作完成時給付之。工作係分部交
    付，而報酬係就各部分定之者，應於每部分交付時，給付該
　　部分之報酬。民法第490條第1項、第505條第1項、第2項分
    別定有明文。次按兩造簽訂之系爭契約第3條關於價金之給
    付約定「依實際施作或供應之項目及數量結算，以契約中所
    列履約標的項目及單價，依完成履約實際供應之項目及數量
    給付。」，查本件兩造間所簽訂系爭契約為承攬契約，原告
    於施作部分工程後，因財務周轉不善跳票，致無法繼續施作
    ，經原告於106年5月15日以CWCC字第106051503號函通知被
    告終止系爭契約，被告於106年5月17日以南市工新二字第10
    60526014A號函通知原告於106年5月19日上午10時於工程現
    場辦理初步工程項目、數量之清點及現場之安全設施之確認
    ，被告並於106年5月19日至現場辦理上開程序，原告公司有
    工地主任陳進成在場，被告嗣又於107年1月30日以南市工新
    二字第1061393262號函通知原告系爭契約案款已於106年9月
    30日結算完畢，結算金額為1,469,541元，為兩造所不爭執
    ，則原告本於系爭契約關係，請求被告給付已經兩造結算確
    認之工程款，核屬有據。
　㈡又系爭契約第21條關於「契約終止解除及暫停執行」第4項約
    定「契約經依第1款規定或因可歸責於廠商之事由致終止 或
    解除者，機關得自通知廠商終止或解除契約日起，扣發 廠
    商應得之工程款，包括尚未領取之工程估驗款、全部保 留
    款等，並不發還廠商之履約保證金。至本契約經機關自 行
    或洽請其他廠商完成後，如扣除機關為完成本契約所支 付
    之一切費用及所受損害後有剩餘者，機關應將該差額給 付
    廠商；無洽其他廠商完成之必要者，亦同。如有不足者 ，
    廠商及其連帶保證人應將該項差額賠償機關。」等語，查系
    爭工程係因被告財務周轉不善跳票，無法繼續施作，致原告
    終止系爭契約，自屬可歸責於原告之事由而終止，依此，就
    被告抗辯：因原告被告為完成系爭工程，另委由泰鈞公司
　　完成後續工程，並為搶修原告因系爭工程已開挖施作排水箱
    涵、側溝及拆除部分民宅影響往來民眾用路安全及當地居民
    居住安全，而委由弘鋅公司就系爭工程契約原施作路段進行
    補強、修補及回復等工程支出部分，是否屬於系爭契約第21
    條上開約定「機關為完成本契約所支付之一切費用及所受損
    害」範圍，爰論述如下：
　　⒈關於泰鈞公司承攬之後續工程結算款7,737,553元部分：
　　　⑴按當事人主張有利於己之事實者，就其事實有舉證之責
        任，但法律別有規定，或依其情形顯失公平者，不在此
        限，民事訴訟法第277條定有明文。
　　　⑵查被告於106年9月15日辦理「東山區青山里南104-1線0K
        +000〜0K+320道路拓寬工程(後續工程）」公開招標，由
        泰鈞公司得標，並於106年12月29日與泰鈞公司簽訂後
        續工程採購契約，工程總價6,944,220元，嗣又追加工
        程金額793,333元，完工後經結算金額為7,737,553元。
        就其中6,944,220元部分，係兩造間系爭契約原告原應
        施作完成之工項，有被告提出之東山區青山里南104-1 
        線0K+000～0K+320道路拓寬工程（後續工程）工程採購
        契約、工程結算驗收證明書（本院卷㈠第349-353 頁）
        ，並為兩造所不爭執，則被告抗辯泰鈞公司後續工程款
        其中6,944,220元之工項為兩造系爭工程未完成部分，
        即堪憑採。
　　　⑶被告又抗辯：被告與泰鈞公司最初簽訂後續工程契約總
        價雖為6,944,220元，惟嗣於工程進行中又追加工程金
        額793,333元，致結算金額為7,737,553元，該追加之費
        用亦應自系爭結算工程款中扣除云云。惟依被告抗辯，
        被告與泰鈞公司簽訂之後續工程契約，係被告為完成原
        告承攬系爭工程未施作部分，而泰鈞公司得標金額為6,
        944,220元，此亦為被告與泰鈞公司簽訂後續工程契約
        之總價，有被告提出之後續工程契約及標單附卷可參（
        本院卷㈡第15-55頁），據此，堪認系爭後續工程中就該
        6,944,220元金額之項目為系爭工程未完成之項目，為
        被告為完成系爭工程未施作部分之支出。至於後續工程
        追加有關793,333元之工項，被告亦不諱言，係於系爭
        後續工程簽約後，因後續工程技術、天候或簽約時無法
        預料等因素所為之變更、追加工程，被告復未證明該等
        追加工項包含於兩造間系爭契約範圍內，或有何可歸責
        於原告之原因所支出，難認屬於系爭契約上開約定「機
        關為完成本契約所支付之一切費用及所受損害」範圍內
        ，被告辯稱應自系爭結算工程款中加以扣除云云
　　　　，自難憑採。
　　⒉關於弘鋅公司搶修工程金額1,417,332元部分：
　　  被告辯稱：於後續工程招標前，為搶修系爭工程已開挖施
      作排水箱涵、側溝及拆除部分民宅，造成嚴重影響往來民
      眾用路安全及當地居民之居住安全，乃與弘鋅公司簽訂系
      爭開口契約，就系爭工程契約原施作路段進行補強、修補
      及回復等工程，計支出工程款1,417,332元等情，業據提
      出弘鋅營造有限公司搶修工程工程結算總表及工程結算明
      細表（本院卷㈡第83-94 頁）、臺南市政府工務局災害搶
      險搶修開口契約（本院卷㈡第123-124頁）、公共工程監造
      日報表（本院卷㈡第125-173 頁）、臺南市政府工務局第
      二工務大隊交辦事項或開口契約派工確認單（本院卷㈡第1
      75-178頁）為證，並舉證人莊志信證述：伊從事土木業，
      為弘鋅公司的員工，標到的東山區青山里南104-1 線0K+0
      00~0K+320道路拓寬工程是屬於搶修工程（下稱系爭搶修
      工程）。該搶修工程施作時間是從106 年5月到9月這段時
      間，當時是因為前一個包商做完之後，都不能通行，伊所
      作的項目大概有：箱涵、道路、暗溝、集水井、端牆、水
      溝CLSM回填（因為路面已經掏空，所以要灌水泥漿）、鋪
      柏油、民宅的拆除。被告所提出之上開弘鋅營造有限公司
      搶修工程工程結算總表及工程結算明細表均係為搶修該路
      段不能通行而施作，當時不能通行的原因是箱涵只做一半
      ，摩托車要過去都不容易，道路方面都是泥濘，水溝也是
      斷斷續續，沒有全部完成。測溝及箱涵部分會造成凹陷及
      掏空，是因為沒有完全做起來，如果今天水溝有連接，就
      不會造成這個問題，且當時有下大雨，土石都被水刮走，
      導致路面掏空。因為怪手已經開挖路面要做測溝，除了連
      接產業道路的那段沒有挖，挖完之後就放著，導致雨來了
      ，水就一直把土石全部刮走，最嚴重的部分是箱涵做一半
      ，所謂的箱涵就是大水溝，是屬於暗溝，有做覆蓋，當時
      左側已經做好，右側還沒有做，所以大水從左側灌進來的
      時候沒有地方排泄，導致路面坍塌、土石流失等語（本院
      卷㈡第331-333頁）為證，則依證人莊志信證詞可知，弘鋅
      公司系爭搶修工程，是因為原告公司終止契約前箱涵及側
      溝只部分施作導致凹陷及掏空，而怪手已經開挖路面，導
      致嗣後雨水刮走土石，則被告機關如不搶修，系爭後續工
      程自亦無法繼續，且原告對於被告提出上開弘鋅營造有限
      公司搶修工程工程結算總表及工程結算明細表（本院卷㈡
      第83-94 頁）中所列項目及金額是弘鋅公司接續原告未施
      作範圍完成的工程項目及金額亦不爭執（本院卷㈡第333頁
      ），足認被告辯稱弘鋅公司之系爭搶修工程所支出之報酬
      係被告機關為完成本契約所支付之一切費用及所受損害等
      語，堪予採信。
　　⒊綜上所述，原告承攬系爭工程經兩造結算已完成施作之工
　　　程款為1,469,541元，惟原告應賠償被告為完成系爭契約
      所受之損害額計1,061,093元【計算式：1,469,541元(原
      告工程款)+1,417,332元(弘鋅搶修工程)+6,944,220元(泰
      鈞公司後續工程)-8,770,000元(系爭契約總價)＝1,061,09
      3元】，經扣抵後，被告應給付原告之報酬為408,448元。
  ㈢關於履約保證金：
　　⒈按履約保證金係約定契約當事人之一方依約履行債務，而
      由該當事人或第三人於契約履行前所交付之金錢，乃在契
      約履行前即由債務人先行交付，為金錢擔保之一種，其性
      質原則上為要物契約，其作用旨在使債權人擔保其債權快
      速實現，而要求債務人預先給付一定之金額，以備將來債
      務人發生債務不履行之損害賠償時，債權人得從中扣除或
      由債權人全數抵充之。違約金則為當事人於締約時，約定
      就契約債務人於債務不履行、不於適當或不依適當方法履
      行債務時，由債務人支付一定之金額，做為賠償額預定或
      懲罰，旨在確保契約之履行，屬於不要物契約，二者性質
      不同。是履約保證金祇有在契約約定之條件成就時，始得
      扣抵，如有剩餘自應返還（最高法院102 年度台上字第63
       號判決、104 年度台上字第2436號判決意旨參照）。次
      按「㈠履約保證金於工程進度達25%、50%、75%及驗收合格
      後，各發還25%。(機關得視案件性質及實際需要於招標時
      載明，尚不以4次為限；惟查核金額以上之工程採購，不
      得少於4次）。㈡廠商所繳納之履約保證金及其孳息得部分
      或全部不予發還之情形：9.其他因可歸責於廠商之事由，
      致機關遭受損害，其應由廠商賠償而未賠償者，與應賠償
      金額相等之保證金。」，系爭契約第14條第1項、第2項第
      9款亦有約定。
　　⒉查本件被告為完成系爭契約所受損害為1,061,093元，且經
      與應給付原告之報酬相扣抵後，尚餘408,448元之工程款
      應給付原告，已如前述，則依前開說明，被告已無因原告
      終止契約而受有損害之情事，原告請求被告發還系爭履約
      保證金877,000元，自屬有據。
  ㈣按債務人對於第三人之金錢債權，經執行法院發扣押命令禁
    止債務人收取或為其他處分後，債務人對第三人提起給付訴
    訟，僅屬保存債權之行為，無礙執行效果，尚非不得為之（
    最高法院91年台上字第812號裁判意旨參照）。本件訴外人
    彰化銀行於106年5月間持嘉義地院106年度司裁全字第186號
    民事裁定向嘉義地院聲請對原告之財產為假扣押，經嘉義地
    院囑託本院執行，本院於109年6月1日以106司執全助字第15
    3號核發執行命令，禁止原告於12,631,294元及執行費101,0
    50元之範圍內，收取對被告之工程款、工程保護款及其他應
    收款債權或為其他處分，被告亦不得對原告清償等情，固為
    兩造所不爭執，惟依前開說明，原告仍得起訴請求被告給付
    上開1,285,448元，只是無礙執行效果，即於執行命令效力
    存續期間，不得對原告直接清償而已，附此敘明。
  ㈤按給付有確定期限者，債務人自期限屆滿時起，負遲延責任
    ；遲延之債務，以支付金錢為標的者，債權人得請求依法定
    利率計算之遲延利息。但約定利率較高者，仍從其約定利率
    ；應付利息之債務，其利率未經約定，亦無法律可據者，週
    年利率為百分之5；此觀民法第229條第1項、第233條第1項
    及第203條規定即明。本件被告依系爭契約之法律關係，應
    給付原告工程款408,448元卻未履行，已如前述，而原告已
    於108年6月20日寄發存證信函予被告請求給付，則原告請求
    被告給付自存證信函送達後之108年6月22日起至清償日止，
    按周年利率百分之5計算之法定遲延利息，要屬有據。
七、綜上所述，原告請求被告給付原告1,285,448元【計算式：4
    08,448+877,000=1,285,448】，及其中408,448元自108年6
    月22日起至清償日止，按周年利率百分之5計算之利息，為
    有理由，應予准許。逾此範圍之請求，則屬無據，應予駁回
    。又本件原告並未聲請宣告假執行，被告聲請免為假執行之
    宣告，即無必要，併予敘明。　　
八、又本件事證已臻明確，兩造其餘主張陳述及攻擊防禦方法，
    核與判決結果不生影響，爰不逐一論述，附此敘明。
九、裁判費負擔之法律依據：民事訴訟法第79條但書。　　
中　　華　　民　　國　 110　　年　　 1　　月　　19　　日
                  民事第四庭    法  官　李杭倫
以上正本係照原本作成。
如對本判決上訴，須於判決送達後20日內向本院提出上訴狀。
如委任律師提起上訴者，應一併繳納上訴審裁判費。　　　　　
 
中　　華　　民　　國　　110 　年　　1 　　月　　20　　日
                                書記官  黃怡惠